---
title: "Práctica: Aplicaciones de Minería con Datos Geográficos"
date: "18-06-2026"
author: "Ramos Celeste - Roa Silvina"
bibliography: references.bib
biblio-style: apalike
output: 
  html_document:
    toc: true
    toc_float: true
    toc_depth: 3
    number_sections: true
---

```{r setup, include=FALSE}
knitr::opts_chunk$set(echo = TRUE)
library(sf)
library(leaflet)
library(readxl)
library(xtable)
library(ggplot2)
library(dplyr)
```

# El Sistema de Referencia/Contrarreferencia y la Regionalización Sanitaria

El **Sistema de Referencia y Contrarreferencia** es el mecanismo administrativo y asistencial que articula los diferentes niveles de atención de la red de salud para garantizar la continuidad del cuidado de los pacientes. [@ops2010riss]

**Referencia**: Es el envío de un paciente (o elementos de ayuda diagnóstica) desde un centro de menor complejidad a uno de mayor capacidad resolutiva.

**Contrarreferencia**: Es la devolución del paciente al centro de origen (generalmente de atención primaria) con el diagnóstico, tratamiento efectuado e indicaciones de seguimiento.

Para que este flujo sea eficiente, el territorio se organiza en Regiones Sanitarias. En la Provincia de Neuquén, la regionalización sanitaria ha sido históricamente un pilar del renombrado Plan de Salud de Neuquén (iniciado formalmente en la década de 1970). Esta división territorial no es solo un límite administrativo; busca equidad, accesibilidad geográfica y optimización de recursos, distribuyendo hospitales de distinta complejidad (desde puestos sanitarios hasta el Hospital Provincial Neuquén Dr. Eduardo Castro Rendón) estratégicamente sobre la geografía neuquina.

[@pelaez2021sistemas] [@cdi2026sre3] [@rovere1999redes] [@andesPlataforma] [@saludnqnRED] [@neuquen2024decreto1663] [@neuquenLey2977]

## Importación de datos Geoespaciales

### Mapa de Regiones Sanitarias de la Provincia de Neuquén

El territorio de la provincia se divide en regiones sanitarias. Es un modelo organizacional regionalizado e integrado, compuesto por una red de establecimientos escalonados es niveles de complejidad creciente agrupados en siete Regiones Sanitarias. A continuación, se listan cada una de las regiones con los Municipios y Comisiones de Fomento que nuclean.

**Alto Neuquén**: Chos Malal, Andacollo, Las Ovejas, Loncopué, El Cholar, El Huecú, Huinganco, Los Miches, Taquimilán, Tricao Malal, Caviahue, Copahue, Chorriaca, Coyuco Cochico, Los Guañacos, Manzano Amargo, Varvarco – Invernada Vieja, Villa del Nahueve, Villa del Curi Leuvú,

**De la Comarca**: Cutral Co, Plaza Huincul, Sauzal Bonito. Confluencia: Neuquén capital, Plottier, Senillosa, Centenario, Villa El Chocón, Vista Alegre, Arroyito. 

**Del Limay* **: Picún Leufú, Piedra del Águila, El Sauce, Paso aguerre, Santo Tomas. del Pehuén: Zapala, Aluminé, Las Lajas, Mariano Moreno, Villa Pehuenia, Moquehue, Bajada del Agrio, Las Coloradas, Covunco, Los Catutos, Quili Malal, Ramón Castro, Villa del Puente Picún Leufú. 

**De los Lagos del Sur**: Junín de los Andes, San Martín de los Andes, Villa la Angostura, Villa Lago Meliquina, Villa Traful, Pilo Lil. 

**Vaca Muerta**: San Patricio del Chañar, Rincón de los Sauces, Buta Ranquil, Añelo, Barrancas, Octavio Pico, Aguada San Roque, Los Chihuidos.

Cada región sanitaria brinda el servicio de salud a través de un Hospital de Referencia Provincial de máxima complejidad, que es de referencia interregional y regional, teniendo cada uno de ellos una delimitación geográfica de población a cargo abordando del primer al tercer nivel de atención. [@minsaludnqn2024zonas]

```{r}
regiones <- st_read("files/regiones/regiones.shp")
leaflet(regiones) |>
  addTiles() |>
  addPolygons(
    color = "black",
    weight = 1,
    fillColor = "steelblue",
    fillOpacity = 0.6
  )

```
### Campos incluidos en el dataset "Regiones"


```{r echo = FALSE, warning=FALSE,  results = 'asis'}

# Leemos el excel con la descripción de los campos
campos_regiones <- read_excel("files/regiones.xlsx")
print(xtable(campos_regiones, caption = "DataSet de regiones"), type = "html")

```



### Mapa de Establecimientos de Salud de la Provincia de Neuquén

[@sisa2026refes]

```{r}
establecimientos <- st_read("files/establecimientos/establecimientos.shp")

leaflet(establecimientos) |>
  addProviderTiles("CartoDB.Positron") |>
  addCircleMarkers(
    radius = 4,
    color = "blue"
  )
```

### Campos incluidos en el dataset "Establecimientos"

```{r echo = FALSE, warning=FALSE,  results = 'asis'}

# Leemos el excel con la descripción de los campos
campos_establecimientos <- read_excel("files/establecimientos.xlsx")
print(xtable(campos_establecimientos, caption = "DataSet de establecimientos"), type = "html")

```

## Análisis exploratorio de los dataset

### Análisis de dataSet de regiones

Resumen de variables del dataset

```{r}
summary(regiones)

```

Gráfico de barras para comparar regiones
```{r}

# Gráfico de barras para comparar regiones
ggplot(regiones, aes(x = reorder(region, area_km2), y = area_km2)) +
  geom_col(fill = "steelblue", alpha = 0.9) +
  coord_flip() + # Da vuelta el gráfico para leer bien los nombres de las regiones
  labs(
    title = "Comparación de Superficie por Región Sanitaria",
    subtitle = "Análisis territorial del sistema de salud",
    x = "Región Sanitaria",
    y = "Superficie (en km²)"
  ) +
  theme_minimal()
```
### Análisis de dataSet de establecimientos

Resumen de variables del dataset

```{r}
summary(establecimientos)

```


```{r}

# Gráfico de barras para la variable tipo de establecimiento
ggplot(establecimientos, aes(x = factor(gna))) +
  geom_bar(fill = "green", color = "white", width = 0.6) +
  labs(
    title = "Distribución de los Efectores según tipo de establecimiento",
    x = "Tipo de establecimiento",
    y = "Frecuencia Absoluta"
  ) +
  theme_minimal()

# Gráfico de barras para la variable Complejidad
ggplot(establecimientos, aes(x = factor(complej))) +
  geom_bar(fill = "coral", color = "white", width = 0.6) +
  labs(
    title = "Distribución de los Efectores según su Nivel de Complejidad",
    subtitle = "Evidencia de la jerarquía del sistema de salud",
    x = "Nivel de Complejidad",
    y = "Frecuencia Absoluta"
  ) +
  theme_minimal()
```

## Mapa Sanitario de Neuquén


```{r}

regiones <- mutate(regiones,colorfondo=case_when(
  region=="Región de la Comarca"~"red",
  region=="Región Confluencia"~"blue",
  region=="Región del Limay"~"yellow",
  region=="Región Alto Neuquén"~"orange",
  region=="Región de los Lagos del Sur"~"green",
  region=="Región Vaca Muerta"~"purple",
  region=="Región del Pehuén"~"violet"
))

mapa_base_IGNG <- leaflet()%>% 
  addTiles('https://wms.ign.gob.ar/geoserver/gwc/service/tms/1.0.0/capabaseargenmap@EPSG%3A3857@png/{z}/{x}/{-y}.png') %>%
  setView(lng =-68.140642,lat =-38.805236, zoom = 6.6) %>%  
  addWMSTiles(
    "https://wms.ign.gob.ar/geoserver/capabaseargenmap/gwc/service/wmts?request=GetCapabilities",
    layers= "Capa base Argenmap",
    options = WMSTileOptions(format = "image/png", transparent = TRUE),
    tileOptions(tms = TRUE),
    attribution = '<a href="http://www.ign.gob.ar/AreaServicios/Argenmap/IntroduccionV2" target="_blank">Instituto Geográfico Nacional</a> + <a href="http://www.osm.org/copyright" target="_blank">OpenStreetMap</a>') %>%  
addPolygons(
    data = regiones,
    color = "blue",
    weight = 2,
    fillColor = ~colorfondo,
    fillOpacity = 0.3,
    group="Regiones Sanitarias"
  ) %>%
 addMarkers(data=establecimientos, popup=~fna, group="Establecimientos")%>% 
 addLayersControl(overlayGroups = c("Regiones Sanitarias","Establecimientos"))%>%
 addLegend(
    position = "bottomright",
    colors = regiones$colorfondo,
    labels = regiones$region,
    title = "Regiones Sanitarias"
  )
    
    
mapa_base_IGNG

```



## Analisando datos de referencia y contrareferencia

```{r}

```


## Referencias
